【裁判字號】    93,訴,3359
【裁判日期】    950309
【裁判案由】    綜合所得稅
【裁判全文】
臺北高等行政法院判決
                                     93年度訴字第03359號
                              .
原      告  甲○○
被      告  財政部臺灣省北區國稅局
代  表  人  許虞哲（局長）住同上
訴訟代理人  丙○○
            乙○○
上列當事人間因綜合所得稅事件，原告不服財政部中華民國93年
8月10日台財訴字第09300313290號（案號：第00000000號）訴願
決定，提起行政訴訟。本院判決如下：
    主  文
原告之訴駁回。
訴訟費用由原告負擔。
    事  實
一、事實概要：原告為培英托兒所、培英幼稚園及私立新惠星托
    兒所負責人，民國（下同）88年度綜合所得稅結算申報，自
    行列報培英幼稚園、培英托兒所執行業務所得（應為其他所
    得）合計新台幣（下同）107,843元及新惠星托兒所執行業
    務所得（應為其他所得）216,664元，案經被告所屬新店稽
    徵所調帳查核，核定培英托兒所、培英幼稚園其他所得各為
    578,305元、373,314元，嗣依相關資料查得新惠星托兒所有
    其他所得2,964,443元，通報被告併課原告當年度綜合所得
    稅，核定綜合所得總額為4,307,560元，淨額為3,828,560元
    。原告不服，申請復查，遭被告93年2月23日北區國稅法二
    字第0930011470號復查決定書（下稱原處分）維持原核定，
    原告仍不服，提起訴願，遭駁回後，遂向本院提起本件行政
    訴訟。
二、兩造聲明：
  (一)原告聲明求為判決：訴願決定、復查決定及原核定均撤銷。
  (二)被告聲明求為判決：
    1.請求駁回原告之訴。
    2.訴訟費用由原告負擔。
三、兩造之爭點：
    培英托兒所與新惠星托兒所之所得是否應合併計入原告之個
    人綜合所得總額？被告核定系爭所得額（包含收入額、成本
    及必要費用）是否有誤？
  (一)原告主張之理由：
    1.被告既依原告之陳述且已送帳審核，應依該帳審核核定，
      被告逕依25%所得核定，不予審查，通知原告繳納。原告
      申請復查，被告雖通知原告再行送冊審核，但對於此不符
      程序之行為未予撤銷，在程序上即有未合。被告所屬新店
      稅捐稽徵處，雖按帳冊審核，但多所錯誤。訴願決定機關
      亦未就被告應審未審而逕行開單之行為予以審查，實有未
      洽。
    2.幼稚園、托兒所為教育事業與社會福利事業，政府年年編
      有教育及兒童福利之補助，並非稅法上之營利事業，被告
      便宜行事，認為執行業務所得或其他所得，按執業所得在
      稅法上亦有特定對象，如律師、醫師、會計師等，其他所
      得亦有特定範圍，如攤販等。被告以自訂辦法認定為其他
      所得，與所得稅法之規定不符，且以總收入之25%課稅，
      就稅法上之公平正義原則，未將教育與社會福利事業，予
      以考慮。銀行業、證券業之營業稅為免扣或3%。幼稚園、
      托兒所為教育事業，被告逕以「辦法」規定，核定幼稚園
      及托兒所之所得為25%，教育事業哪來25%之利潤？
    3.按幼稚園及托兒所之收費標準，政府每年均有公布，且規
      定款項專用（尤其是餐點費），更要求須有收托人數10%
      之免費名額，以幫助貧困家庭之兒童有受教育之機會。被
      告以幼兒保險之保險公司保單核算幼兒人頭及收入，核定
      25%之所得，忽略有10%免學費名額之事實。
    4.對於培英幼稚園、托兒所之88年帳冊，被告錯誤之處，訴
      願決定機關未予審究，顯有未洽。對於新惠星托兒所帳冊
      ，逕以25%核定所得，訴願決定機關未予審究，即為駁回
      亦有未洽。
    5.托兒所依兒童福利法第22條規定屬兒童福利機構，具有獨
      立之法人格，依同法第25條規定，應向主管機關立案，並
      辦理財團法人登記，但私人辦理之兒童福利機構，不對外
      接受捐助者，得不辦理登記。同法條第2項規定：「前項
      兒童福利機構不得兼營營利行為．．．」第3項規定：「
      各級政府機關應輔導、監督、檢查及評鑑．．．兒童福利
      機構。」同法第50條第1項規定：「兒童福利機構違反第
      25條第1項、第2項之規定者，處新台幣3萬元以上30萬元
      以下罰鍰；其經限期辦理立案或財團法人登記、或停止第
      2項之行為，逾期仍不辦理或停止者，得連續處罰之，並
      公告其名稱，且得令其停辦。」第4項規定：「經主管機關
      依前項規定處罰鍰，仍拒不停辦者，處行為人1年以下有
      期徒刑、拘役或科或併科新台幣50萬元以下罰金。」因此
      ，托兒所具有獨立之法人格，非屬立案人、創辦人、負責
      人之個人財產。其未登記為財團法人者，係因不對外接受
      捐贈，故不辦登記，但兒童福利機構具有私法人或準私法
      人之人格，不容否定。其經費來源依兒童福利法第12條規
      定，由政府補助或私人（創辦人）捐贈。托兒所除自營收
      費外，政府亦年年編列預算補助，創辦人亦因經費不足而
      年年捐贈補貼，使其得以自給自足。因此，托兒所之所得
      非創辦人之營利事業其他所得。
    6.財政部將所得稅法第9條以行政命令擴張解釋托兒所經營
      所得屬創辦人之個人執業所得或其他所得，而併課綜合所
      得稅，不僅無法律上依據，亦違背兒童福利法之規定及立
      法精神。此種解釋無異使托兒所變為營利事業，使創辦人
      將托兒所之營利行為合法化，財政部無異強迫創辦人受兒
      童福利法第50條之處罰。
    7.財政部每年要求創辦人提供托兒所損益表及帳冊，應屬依
      兒童福利法第25條第3項各級政府機關之輔導、檢查、監
      督托兒所之業務，而非課創辦人綜合所得稅之依據。
  (二)被告主張之理由：
    1.按「私人辦理之補習班、幼稚園、托兒所．．．不符合免
      稅規定者，其所得之查核準用本辦法」「執行業務所得之
      計算，除本辦法另有規定外，以收付實現為原則。」「執
      行業務者於規定期限內辦理結算申報並能提供證明所得額
      之帳簿、文據調查者，其執行業務所得，應依帳載核算認
      定。其未依規定提供調查者，應依所得稅法第83條及同法
      施行細則第13條規定訂定之收費及費用標準核定其所得額
      。」為執行業務所得查核辦法第2條、第3條及第8條所明
      定。
    2.培英托兒所其他所得部分：
      (1)本件原查依帳載資料查帳核定該托兒所全年所得額
        578,305元。原告不服，主張收入部分有學員減或免收
        學費情事，並指出原核定不應恣意採用逕行核定方式核
        定所得等語，提出復查。
      (2)復查時，被告所屬新店稽徵所再以91年12月9日北區國
        稅新店審字第0910005641號函及92年2月24日北區國稅
        新店一字第0920000160號函通知原告提示收費收據正本
        資料，以供查核，惟逾期未提示，致收入無法勾稽，是
        其主張尚難採信，原核定收入予以維持。又費用部分，
        被告已於復查決定書內條列各項費用之准駁理由，並維
        持原查核定，即本件原查依查帳核定本年度收入總額
        1,841,900元，費用總額1,263,595元，所得額578,305
        元，並無不合，請予維持。
    3.培英幼稚園所得部分：
      (1)本件原查依查得資料（88年度招生狀況調查報告表、損
        益表、執行業務收入歸戶清單）按財政部部頒費用標準
        核定其他所得373,314元。
      (2)復查時，原告主張雖帳冊、單據有未合規定之處，但總
        不能全部否定，而恣意採用核定方式，且有對部分學員
        減或免收學費之情事，經被告再次函請原告於91年12月
        11日提示帳冊，經合法送達，惟逾期未提示，是其主張
        亦無從審酌，復查決定予以維持，並無不合，請予維持
        。
    4.私立新惠星托兒所部分：
      (1)原查依查得資料（88年度招生狀況調查報告表、損益表
        、執行業務收入歸戶清單）按財政部部頒費用標準核定
        其他所得2,964,443元。
      (2)復查時，原告主張雖帳冊、單據有未合規定之處，但總
        不能全部否定，而恣意採用核定方式，且有對部分學員
        減或免收學費之情事乙節，亦經被告再次函請原告於92
        年3月17日提示帳冊，經合法送達，惟逾期未提示，是
        其主張亦無從審酌，復查決定亦予以維持，並無不合，
        請予維持。
    5.訴願時，原告主張有關培英幼稚園、托兒所之費用支出已
      依單據分別歸入幼稚園或托兒所，培英托兒所雖有依帳冊
      審核，但仍有錯誤，至於培英幼稚園及新惠星托兒所部分
      ，均係逕行核定，便宜行事，請秉公處理，如需要提供帳
      冊，其願隨時提供審核云云。經被告掣發調帳通知函乙紙
      ，請原告於93年4月20日提示培英托兒所、幼稚園及新惠
      星托兒所88年度帳簿憑證及有關文據、各類成本報表供核
      ，經合法送達，惟迄今仍未提示資料（培英托兒所部分亦
      未再指明不服項目及理由），是原告雖執前詞惟未提示帳
      冊供核，其主張核無足採，原核定並無不合，請予維持。
    理  由
一、原告起訴主張：被告應依原告所送帳證審核，不得逕依25%
    所得核定，且對部分學員減或免收學費之情事亦略而不論，
    原處分多有違誤，況托兒所依兒童福利法第22條規定屬兒童
    福利機構，具有獨立之法人格，其所得非原告營利事業之其
    他所得，為此訴請如聲明所示云云。
二、被告則以：系爭所得均係所得稅法所稱之其他所得，被告係
    依88年度招生狀況調查報告表、損益表、執行業務收入歸戶
    清單等查得，原告徒指原處分違誤，惟迄未進一步提示帳簿
    憑證及有關文據、各類成本報表供核，其主張核無足採，原
    處分並無不合，求為判決駁回原告之訴等語。
三、本件之爭執，在於培英托兒所與新惠星托兒所之所得是否應
    合併計入原告之個人綜合所得總額？被告核定系爭所得額（
    包含收入額、成本及必要費用）是否有誤？
四、關於是否應併計之部分：
  (一)按行為時所得稅法（下稱所得稅法）第14條第1項第10類規
    定：「個人之綜合所得總額，以其全年左列各類所得合併計
    算之︰第一類．．．第十類︰其他所得︰不屬於上列各類之
    所得，以其收入額減除成本及必要費用後之餘額為所得額。
    」第4條第1項第13款規定：「左列各種所得免稅：三、教育
    、文化、公益、慈善機關或團體，符合行政院規定標準者，
    其本身之所得及其附屬作業組織之所得。」第11條第3項規
    定：「本法稱教育、文化、公益、慈善機關或團體，係以合
    於民法總則公益社團及財團之組織，或依其他關係法令，經
    向主管機關登記或立案者為限。」又按財政部87年8月19日
    台財稅第871959919號函釋：「不符合所得稅法所得稅法第4
    條第1項第13款免稅規定之幼稚園、托兒所，原則上應以向
    目的事業主管機關申請立案登記之創辦人為所得人……經營
    權及所有權經查明另有實際所得人者，應視個案情形，以實
    際所得人為課稅主體，按其實際經營期間課徵所得稅。四、
    前述幼稚園……之所得，應以其所收學雜費等減除成本及必
    要費用後之餘額，由所得人按其他所得依法申報課徵綜合稅
    所得稅。」核上開函釋係就課稅主體之認定而為釋示，與母
    法並無牴觸，可資適用。
  (二)查本件原告主張培英托兒所與新惠星托兒所係獨立之法人人
    格云云，惟查未據其提出法人登記以實其說；至自該等托兒
    所及幼稚園取得之所得，被告並非認定其係所得稅法第14條
    第1項第1類之營利所得，而認其係所得稅法第14條第1項第
    10類規定之不屬於其他9類之「其他所得」，應合併計入個
    人之綜合所得總額，惟此類所得以其收入額減除成本及必要
    費用後之餘額為所得額。
五、關於被告核定系爭所得額之數額部分：
  (一)按所得稅法第14條第1項第2類及第10類規定：「第二類︰執
    行業務所得︰凡執行業務者之業務或演技收入，減除業務所
    房租或折舊、業務上使用器材設備之折舊及修理費，或收取
    代價提供顧客使用之藥品、材料等之成本、業務上雇用人員
    之薪資、執行業務之旅費及其他直接必要費用後之餘額為所
    得額。……第十類︰其他所得︰不屬於上列各類之所得，以
    其收入額減除成本及必要費用後之餘額為所得額。」第83條
    規定：「稽徵機關進行調查或復查時，納稅義務人應提示有
    關各種證明所得額之帳簿、文據；其未提示者，稽徵機關得
    依查得之資料或同業利潤標準，核定其所得額。」由以上規
    定可知，關於系爭第10類其他所得，應以其收入額減除成本
    及必要費用後之餘額為所得額，並應依納稅義務人所提示之
    有關各種證明所得額之帳簿、文據加以核計。惟於納稅義務
    人未提示之情況下，稽徵機關得依查得之資料或同業利潤標
    準，核定其所得額。
  (二)就納稅義務人未提示相關帳證時，稽徵機關應如何查核第10
    類其他所得之所得額，所得稅法及其施行細則均未明文。惟
    按所得稅法第13條規定：「（第1項）本法第14條第1項第2
    類關於執行業務者之設帳，應由省（市）主管稽徵機關擬訂
    輔導實施辦法，報請財政部核定實施。（第2項）執行業務
    者未依法辦理結算申報，或未依法設帳記載及保存憑證，或
    未能提供證明所得額之帳簿文據者，稽徵機關得照同業一般
    收費及費用標準核定其所得額。（第3項）前項收費及費用
    標準，由省（市）主管稽徵機關徵詢各該業同業公會意見訂
    定，並報請財政部核定後實施。」次按執行業務所得查核辦
    法第2條規定：「（第1項）執行業務者執行業務所得之調查
    、審核，依本辦法之規定辦理，本辦法未規定者，依有關法
    令之規定辦理。（第2項）私人辦理之補習班、幼稚園、托
    兒所、養護、療養院（所）不符合免稅規定者，其所得之查
    核準用本辦法。」第3條規定：「執行業務所得之計算，除
    本辦法另有規定外，以收付實現為原則」第8條規定：「執
    行業務者於規定期限內辦理結算申報並能提供證明所得額之
    帳簿、文據調查者，其執行業務所得，應依帳載核實認定。
    其未依規定提供調查者，應依所得稅法第83條及同法施行細
    則第13條規定訂定之收費及費用標準核定其所得額。」核均
    與所得稅法並無牴觸，被告以之為查核之準則，自值尊重。
  (三)培英托兒所部分：
    1.查被告依88年2至6月份招生狀況調查報告表（原處分卷第
      32頁）列學員人數及各項收費標準核定上半年度收入計
      967,900元；復按原告自行製作之損益表（原處分卷第36
      至37頁）所列學員人數計算註冊費、餐費及材料費核計下
      半年度收入874,000元，核屬有據，原告主張部分學員有
      減或免收學費情事，核與上開招生狀況調查報告表之內容
      相左，復未提出佐證，尚難信為真實。
    2.被告以原告所經營之培英托兒所與培英幼稚園設於同一址
      所，分別立案，雖有2個帳號，但師資、餐點、水電費、
      勞健保費用都無法區分，採合併申報設帳，復依據憑證及
      帳載資料核計認列，核亦屬有據。
    3.被告復依據前揭查帳結果核定當年度收入總額為1,841,90
      0元，費用總額為1,263,595元，所得額為578,305元，核
      無不合。
  (四)培英幼稚園部分：
    查本件被告係依88年度招生狀況調查報告表、損益表、執行
    業務收入歸戶清單（原處分卷第23至24頁、第35、37頁），
    核定其全年收入額為1,492,400元及利息收入214元，復按財
    政部部頒費用標準75% 核定其全年所得為373,100元
    [1,492,400 X (1-75%）]元及214元，合計全年所得為
    373,314元，洵屬有據，原告主張財政部部頒費用標準75%太
    低，原告所得額遭高估，惟依前揭之說明，原告得提出帳冊
    、單據以供查核，惟迄至言詞辯論終結止，亦均未提出任何
    資料以供查核，其主張自非可採。
  (五)私立新惠星托兒所部分：
    查本件被告係依88年度招生狀況調查報告表、損益表、執行
    業務收入歸戶清單及收入明細表（原處分卷第5至10頁），
    核定其全年收入額為11,847,000元及利息收入2,693元，復
    按財政部部頒費用標準75% 核定其全年所得為2,961,750元
    [11,847,000 X (1-75%）]元及2,693元，合計全年所得為2,
    964,443元，洵屬有據，原告主張財政部部頒費用標準75%太
    低，原告所得額遭高估，惟依前揭之說明，原告得提出帳冊
    、單據以供查核，惟迄至言詞辯論終結止，均未提出任何資
    料以供查核，其主張自非可採。
六、綜上所述，原告之主張，尚非可採，原處分認事用法，均無
    違誤，訴願決定予以維持，亦無不合，原告訴請撤銷訴願決
    定及原處分，於法無據，應予駁回。
據上論結，本件原告之訴為無理由，爰依行政訴訟法第98條第3
項前段，判決如主文。
中    華    民    國    95    年     3    月    9     日
                  第五庭審判長法  官  張  瓊  文
                              法  官  帥  嘉  寶
                              法  官  王  碧  芳
上為正本係照原本作成。
如不服本判決，應於送達後20日內向本院提出上訴狀並表明上訴
理由，如於本判決宣示後送達前提起上訴者，應於判決送達後20
日內補提上訴理由書（須按他造人數附繕本）。
中    華    民    國    95    年     3    月    9     日
                              書記官  葉  瑩  庭


司法院資訊處製作；財團法人民間司法改革基金會備份。
